【裁判字號】    95,訴,4181
【裁判日期】    950920
【裁判案由】    確認債權存在
【裁判全文】
臺灣臺北地方法院民事判決              95年度訴字第4181號
原      告  旭昌科技股份有限公司
法定代理人  甲○○
訴訟代理人  乙○○律師
被      告  技嘉科技股份有限公司
法定代理人  丙○○
訴訟代理人  傅爾洵律師
上列當事人間確認債權存在事件，本院於中華民國95年9月6日言
詞辯論終結，判決如下：
    主  文
原告之訴駁回。
訴訟費用由原告負擔。
    事實及理由
壹、程序方面：
一、查本件原告之法定代理人原為「李明昌」，嗣於訴訟中變更
    為「甲○○」，並於95年8月2日當庭聲明承受訴訟，復於當
    庭提出之準備書暨追加狀已更正法定代理人為「甲○○」，
    自應認已依法向本院為承受訴訟之聲明，核與民事訴訟法第
    170條、第175條規定相符，應予准許，核先敘明。
貳、實體方面：
一、本件原告起訴主張：(一)原告對訴外人洛比企業股份有限公司
    （下稱洛比公司）有新臺幣（下同）7,782,009元之債權，
    及相關利息、督促程序費用、強制執行費用等債權，而洛比
    公司對被告則有1,285,200元之貨款債權（下稱系爭貨款債
    權）。原告曾就訴外人洛比公司對被告之該筆債權，聲請臺
    灣臺北地方法院民事執行處併入法務部行政執行署板橋行政
    執行處93年度營稅執專字第15649號案件執行，而被告則於
    95 年3月24日具狀聲明異議，主張其對洛比公司並無任何貨
    款債務存在。惟據臺灣臺北地方法院93年度訴字第3204號及
    臺灣高等法院94年度上易字第385號兩造間給付貨款事件之
    確定判決所載，被告對洛比公司確實負有1,285,200元之貨
    款債務，故被告聲明異議否認對洛比公司負有任何貨款債務
    云云，自屬不實。(二)次按，消滅時效自請求權可行使時起算
    ，民法第128條定有明文。而洛比公司對被告之系爭貨款債
    權，前既經臺灣臺北地方法院核發92年9月24日北院錦92執
    全丙字第2389號執行命令予以扣押，禁止洛比公司向被告收
    取該債權或為其他處分，則在該扣押命令未被撤銷前，洛比
    公司顯不得向被告收取系爭債權或為其他處分，其請求權自
    無從行使，從而其消滅時效迄今仍無從起算，即無消滅可言
    。(三)再者，縱認洛比公司受法院禁止向被告收取債權或為其
    他處分後仍係可得對被告行使請求權，惟被告曾於臺灣臺北
    地方法院93年度訴字第3204號及臺灣高等法院94年度上易字
    第385號兩造間給付貨款事件中均表明伊對洛比公司負有系
    爭貨款債務，而非對原告負有系爭貨款債務，被告既承認其
    對洛比公司負有債務，自生中斷時效之法律效果。(四)又被告
    主張系爭貨款債權之請求權應在民國94年11月及12月間時效
    完成，而被告曾於94年2月3日收受法務部行政執行署板橋行
    政執行處板執忠93年營稅執專字第15649號執行命令（支付
    轉給命令），命被告開立支票交付移送機關, 核該執行命令
    之性質，乃執行法院代理債務人洛比公司向其債務人即被告
    請求支付貨款，並由執行法院代為受領後轉分配給執行債權
    人，此與扣押命令之性質不同，而無最高法院64年度第5次
    民庭庭推總會決議之適用，自有中斷時效之效力。故系爭債
    權之請求權時效，於94年2月間被告收受法務部行政執行署
    板橋行政執行處之94年2月3日板執忠93年營稅執專字第
    15649 號執行命令後，既因執行法院代洛比公司對被告請求
    支付貨款而已發生中斷之效力，仍無被告所抗辯時效已完成
    之情事存在。(五)被告於94年2月22日曾具狀向法務部行政執
    行署板橋行政執行處聲明異議略稱：系爭貨款債權遭旭昌科
    技股份有限公司向臺灣臺北地方法院起訴主張本公司應向其
    支付（案號：臺灣臺北地方法院93年度訴字第3204號），並
    因此聲請停止執行，詎被告竟於上開民事訴訟判決確定後，
    以其聲請停止執行所拖延經過之時間，而主張系爭貨款債權
    已罹於時效，故被告對洛比公司已無任何貨款債務存在云云
    ，則被告就本件時效抗辯權之行使，顯然違反誠實及信用方
    法等語。為此提起本件訴訟，並聲明：確認被告對洛比企業
    股份有限公司負有新臺幣1,285, 200元之債務。
二、被告則以：(一)被告曾於92年間向訴外人洛比公司下單採購商
    品，原告於本案亦係訴請確認洛比公司與被告間之系爭貨款
    債權存在，是洛比公司自屬民法第127所稱之商人，訴外人
    洛比公司對被告間基於供應商品所成立之貨款債權請求權，
    依民法第127條第8款之規定應適用二年之短期消滅時效，而
    被告與洛比公司間之13筆訂單，分別係成立於92年8、9月間
    ，依據前開訂單所載之付款條件皆為次月結75日，因此訴外
    人洛比公司對被告系爭貨款債權請求權得行使之日期分別在
    92年11及12月間，是系爭貨款債權請求權自前揭得行使之日
    起迄今顯已逾二年期間，依據前揭法律之規定，系爭債權請
    求權之消滅時效業已完成，被告自無給付系爭貨款之義務。
    (二)訴外人洛比公司對被告間之貨款債權，雖前經洛比公司之
    債權人即訴外人智盈實業股份有限公司假扣押，嗣又經法務
    部行政執行署板橋行政執行處強制執行及原告聲請強制執行
    ，然該執行事件之債權人，既非扣押命令所扣押債權之債權
    人，第三人亦非該執行事件之債務人，依民法第138條規定
    ，應不生時效中斷之效力，亦有最高法院64年度第5次民庭
    庭庭推總會決議可資參照，洛比公司迄今未曾就系爭貨款債
    權向被告請求給付，被告迄今亦未曾向洛比公司表示承認其
    貨款請求權存在之任何通知，而被告於93年度訴字第3204號
    及94年度上易字第385號訴訟中均係向法院及原告為答辯及
    陳述，而未直接對洛比公司承認權利存在，是以本案系爭貨
    款債權並無任何因承認而中斷時效之情形存在，是本件系爭
    債權因消滅時效完成而被告已無給付之義務等語，資為抗辯
    。並聲明：請求駁回原告之訴。
三、按確認之訴非原告有即受確認判決之法律上利益者，不得提
    起。而所謂「即受確認判決之法律上利益」係指法律關係之
    存在與否不明確，原告主觀上認其在法律上之地位有不妥之
    狀態存在，且此種不妥之狀態，能以確認判決將之除去者而
    言，最高法院42年台上字第1031號著有判例可稽。查本件原
    告主張對第三人洛比公司有7,782,009元之債權及相關利息
    、督促程序費用、強制執行費用等債權，而洛比公司對被告
    則有1,285,200元之貨款債權，原告乃執對洛比公司之債權
    憑證，於94年底聲請本院民事執行處就洛比公司對被告之貨
    款債權為強制執行，經本院民事執行處於94年11月21日以北
    院錦94執丙字第42138號函移請併入法務部行政執行署板橋
    行政執行處（下稱板橋行政執行處）93年度營稅執專字第
    15649號案件執行（見原證4），板橋行政執行處乃核發95
    年3月21日板執忠93年度營稅執專字第15649號執行命令扣押
    洛比公司對被告之貨款債權，經被告於95年3月24日具狀聲
    明異議，經板橋行政執行處檢送該異議狀予原告，並限期應
    於十日內起訴，向管轄法院為起訴之證明（見原證5），為
    此提起本件確認訴訟，是兩造對執行標的物之債權是否存在
    有爭執，且原告倘未提起本件確認訴訟，板橋行政執行處依
    行政執行法第26條準用強制執行法第120條第3項規定得依被
    告之聲請撤銷上開扣押命令，而影響原告對洛比公司債權之
    實行，原告在私法上之地位有受侵害之危險，且該危險並非
    不能以判決除去之，故原告就該債權存否應有即受確認判決
    之法律上利益，合先敘明。
四、本件原告主張其對第三人洛比公司有7,782,009元之債權，
    而洛比公司則對被告有如附表所示之1,285,200元貨款債權
    之事實，為被告所不爭執（見本院95年8月2日言詞辯論筆錄
    ），復據原告提出本院94年6月10日北院錦93執丙字第7816
    號債權憑證、本院93年度訴字第3204號及臺灣高等法院94年
    度上易字第385號民事判決（以上均影本）為證，並經本院
    調取上開民事卷宗查閱屬實，堪認為真正。
五、按商人、製造人、手工業人所供給之商品及產物之代價之請
    求權，因二年間不行使而消滅，民法第127條第1項第8款定
    有明文，本件洛比公司係因銷售貨物被告，而對被告取得上
    述貨款債權，此為兩造所不爭，並有被證一之採購單附卷可
    憑，是以洛比公司對被告之貨款債權請求權之時效即應適用
    上述規定而為二年，是被告辯稱洛比公司對被告之系爭貨款
    債權請求權時效為二年，尚非無據。
六、惟原告另主張洛比公司對被告之系爭貨款債權，前經臺灣臺
    北地方法院核發執行命令予以扣押，其請求權自無從行使，
    從而其消滅時效迄今仍無從起算。縱認洛比公司得行使請求
    權，然被告曾於另案給付貨款事件（臺灣臺北地方法院93年
    度訴字第3204號及臺灣高等法院94年度上易字第385號）中
    均表明伊對洛比公司負有系爭貨款債務，被告既承認其對洛
    比公司負有債務，自生中斷時效之法律效果。此外，被告前
    曾於時效完成前之94年2月3日收受板橋行政執行處之支付轉
    給命令，亦有中斷時效之效力，且被告行使時效抗辯亦有違
    誠實信用原則。是本件兩造爭執者為：洛比公司對被告之貨
    款債權請求權是否已罹於時效？有無中斷時效之事由？被告
    為本件時效抗辯有無違反誠實信用原則？
七、本院經查：
  (一)洛比公司對被告之系爭貨款債權，前曾經另債權人智盈實業
    股份有限公司（下稱智盈公司）聲請假扣押（本院92年執全
    字第2389號假扣押執行事件），臺灣臺北地方法院乃核發92
    年9月24日北院錦92執全丙字第2389號執行命令予以扣押，
    禁止洛比公司向被告收取該債權或為其他處分，被告並未聲
    明異議。其後，本件原告持臺灣板橋地方法院92年度促字第
    95124號支付命令及確定證明書向臺灣板橋地方法院聲請執
    行系爭貨款債權（93年度執字第5444號清償債務執行事件）
    ，經該院裁定移轉本院管轄後（93年度執字第7816號清償債
    務執行事件），本院乃核發93年3月5日北院錦93執丙字第
    7816號執行命令予以扣押，被告於93年3月11日具狀聲明異
    議，表示「前已接獲債務人（即洛比公司）92年10月9日之
    通知，表示將其對本公司（即被告）之貨款債權讓與其他公
    司」，本院乃於93年3月26日發函將上開聲明異議狀轉知原
    告。嗣前開債權人智盈公司另對洛比公司取得確定判決之執
    行名義，於93年4月13日另向本院聲請強制執行系爭貨款債
    權（93年度執字第13350號），本院乃於93年4月20日將上開
    執行事件（93年度執字第13350號）併入93年度執字第7816
    號執行事件，復於93年5月19日將93年度執字第7816號執行
    事件移請板橋行政執行處93年度營稅執專字第15649號案件
    併案執行，嗣因原告於94年4月29日向本院具狀聲請撤回執
    行並核發債權憑證，本院乃據以通知板橋行政執行處，並核
    發94年6月10日北院錦93執丙字第7816號債權憑證予原告。
    而板橋行政執行處前因洛比公司積欠營業稅，而核發93年4
    月20日板執忠93年度稅執專字第15649號執行命令扣押系爭
    貨款債權，被告則於93年4月27日具狀聲明異議，並表示「
    前已接獲債務人（即洛比公司）92年10月9日之通知，表示
    將其對本公司（即被告）之貨款債權讓與其他公司」。嗣原
    告於94年底再持上開債權憑證向本院聲請強制執行系爭貨款
    債權，經本院以94年11月21日北院錦94執丙字第42138號函
    移請併入板橋行政執行處93年度營稅執專字第15649號案件
    執行，板橋行政執行處乃核發95年3月21日板執忠93年度營
    稅執專字第15649號執行命令扣押系爭貨款債權，被告於95
    年3月24日具狀聲明異議，並表示「洛比公司對異議人（即
    被告）並無任何貨款債權等情，業據本院依職權調閱本院93
    年度執字第7816號、93年度執字第13350號（含92年度執全
    字第2389號）、板橋行政執行處93年度營稅執專字第15649
    號執行卷宗，查明屬實。
  (二)按「消滅時效，因左列事由而中斷：一、請求。二、承認。
    三、起訴。左列事項，與起訴有同一效力：……五、開始執
    行行為或聲請強制執行。」，民法第129條定有明文，而民
    法第129 條第1項第1款所稱之請求，並無需何種之方式，衹
    債權人對債務人發表請求履行債務之意思即為已足，此亦有
    最高法院51年台上字第490號判例可資參照。查洛比公司對
    被告之系爭貨款債權確曾先後遭法院及板橋行政執行處核發
    扣押命令等情，業如前述，惟上開扣押命令均係禁止洛比公
    司向被告為收取貨款或其他處分行為，而被告亦不得向洛比
    公司清償貨款，並未禁止洛比公司向被告為請求履行債務之
    意思表示，是原告主張洛比公司對被告之系爭貨款債權因遭
    法院核發扣押命令而無法行使權利，請求權時效自無從起算
    等情，尚非可採。
  (三)至原告另主張被告於本院93年度訴字第3204號及臺灣高等法
    院94年度上易字第385號給付貨款事件中均表明對洛比公司
    負有系爭貨款債務，依民法第129條第1項第2款，系爭貨款
    債權已因承認而中斷時效云云，惟按，民法第129條第1項第
    2款所謂「承認」，乃義務人向權利人表示認識其權利存在
    之觀念通知，故必須義務人向權利人表示認識其權利存在，
    始得謂為「承認」；又承認係義務人對於權利人承認其權利
    存在之意思表示，若僅對於第三人為此表示，除該第三人為
    權利人之代理人外，尚不生承認之效力，此有最高法院77
    年台上字第1560號、58年台上字第3788號判決可資參照，而
    系爭貨款債權之債權人為洛比公司，債務人則為被告，此為
    兩造所不爭，復為上開民事判決所審認確定無訛，則依上開
    判決要旨，自應由被告向洛比公司為認識其債權存在之觀念
    通知，始可符合民法第129條第1項第2款所謂之「承認」，
    然查，上開給付貨款事件之兩造當事人與本件訴訟之當事人
    均相同，洛比公司並非上開給付貨款事件之當事人，則被告
    縱曾於上開給付貨款事件對原告表明對洛比公司負有系爭貨
    款債務，然亦僅係被告在該訴訟事件中對原告之請求所為之
    攻防主張，被告既未向洛比公司為認識其債權存在之表示，
    而原告復非洛比公司之代理人，自不生承認而中斷時效之效
    力。
  (四)原告復主張被告曾於94年2月3日收受板橋行政執行處就系爭
    貨款債權所核發之支付轉給命令，執行法院即係代理債務人
    洛比公司向其被告請求支付貨款，自有中斷時效之效力乙節
    ，法院依強制執行法第115條第2項核發支付轉給命令僅係執
    行金錢債權的方法之一，尚難謂係代理執行債務人向第三人
    為請求履行債務之意思表示。此外，按時效因請求而中斷，
    若於請求後六個月內不起訴，視為不中斷，為民法第130條
    定有明文，縱認板橋行政執行處於94年2月3日所核發支付轉
    給命令係民法第129條第1項第1款之「請求」，然洛比公司
    並未於六個月對被告起訴，依上述規定亦視為不中斷時效。
  (五)至原告又主張被告先前曾向板橋行政執行處表示系爭貨款債
    權業經旭昌公司（即原告）向其起訴請求給付（93年度訴字
    第3204號），並依行政執行法第9條申請停止執行，嗣上開
    判決確定後，竟行使時效抗辯，顯然違反誠實及信用方法云
    云，查原告前曾主張洛比公司已將對被告之系爭貨款債權讓
    與給伊，而訴請被告給付貨款，嗣經本院審理後認上開債權
    讓與並未合法通知被告，對被告不生效力，而於94年3月10
    日以93年度訴字第3204號民事判決駁回原告之該部分請求，
    嗣原告不服上訴至臺灣高等法院後，亦同此認定，而於94年
    10月4日判決駁回原告之上訴，此有上述民事判決附卷可按
    ，而被告於上開訴訟進行中收受板橋行政執行處94年2月3日
    支付轉給命令，命被告就系爭貨款債權開立支票交付執行機
    關之事實，亦為兩造所不爭，則上開執行命令係以洛比公司
    為系爭貨款債權之債權人，倘被告未聲明異議而依執行命令
    解款予板橋行政執行處，則上開貨款將依序分配清償洛比公
    司之稅款及對其他債權人（包括智盈公司及本件原告）之債
    權，然原告於上開給付貨款事件主張系爭貨款債權已合法讓
    與伊，則於上開給付貨款事件判決確定前，被告既無從確定
    系爭貨款債權之權利人，被告自得對該執行命令聲明異議，
    並申請執行機關依職權審酌聲明異議是否有理由而停止執行
    ，此為行政執行法第9條所明定，況原告於上開給付貨款事
    件訴訟期間尚非不得依法代位或代理洛比公司主張權利而阻
    斷時效之進行，詎其捨此不為，實難謂被告行使時效抗辯之
    權利有何違反誠實及信用方法。
  (六)系爭貨款債權之採購日期詳如附表所示，而依被證一之採購
    單所示，上開貨款係次月75天結帳，是以92年8月及9月之貨
    款清償日應分別為92年11月15日及同年12月15日，則其請求
    權時效，算至本件起訴時，已逾二年之時效，被告抗辯已逾
    二年之時效完成而拒絕付款，應為可採，洛比公司即不得再
    向被告請求給付系爭貨款，原告訴請確認洛比公司對被告仍
    有1,285,200元之貨款債權存在，並無即受確認判決之法律
    上利益，自不應准許。
八、綜上所述，系爭貨款債權對被告而言，固難認不存在，惟其
    貨款債權之請求權已罹於時效，從而，原告請求確認洛比公
    司對被告有系爭貨款債權存在，則屬無據，應予駁回。
九、至兩造其餘之攻擊或防禦方法及未經援用之證據資料，經本
    院斟酌後，認為均不足以影響本判決之結果，自無一一詳予
    論述之必要，附此敘明。
據上論結，本件原告之訴為無理由，依民事訴訟法第78條，判決
如主文。
中    華    民    國    95    年    9     月    20    日
                        民事第二庭    法  官  林欣蓉
以上正本係照原本作成
如對本判決上訴，須於判決送達後20日內向本院提出上訴狀
中    華    民    國    95    年    9     月    20    日
                                      書記官  黃慧怡


司法院資訊處製作；財團法人民間司法改革基金會備份。
